---
title: "report"
author: "Dmitry"
date: "25 12 2020"
output:
  html_document:
    df_print: paged
  pdf_document: default
---

Устанавливаем пакеты
```{r setup}
chooseCRANmirror(graphics=FALSE, ind=1)

if (!requireNamespace("BiocManager", quietly = TRUE))
  install.packages("BiocManager")

BiocManager::install("edgeR")
BiocManager::install("limma")
install.packages('plyr', repos = "http://cran.us.r-project.org")
install.packages("dplyr")
install.packages("ggplot2")
BiocManager::install("biomaRt")
BiocManager::install("GO.db")
BiocManager::install("org.Hs.eg.db")
```

Подключаем нужные библиотеки 
```{r}

library("org.Hs.eg.db")
library("GO.db")
library("ggplot2")
library("limma")
library("biomaRt")
library("plyr")
library("dplyr")
library("edgeR")
```

Данные для анализа: Transcription profiling by high throughput sequencing in basal airway cells of smokers and non-smokers
Ссылка: https://www.ebi.ac.uk/gxa/experiments/E-GEOD-47718/

Загружаем данные

```{r}
origin_table <- read.table("data/E-GEOD-47718-raw-counts.tsv", sep="\t", header=TRUE)
design_table <- read.table("data/E-GEOD-47718-experiment-design.tsv", sep="\t", header=TRUE)
counts_table <- origin_table

col_for_research = "Sample.Characteristic.clinical.information."
```

Таблица каунтов:

```{r}
head(origin_table)
```

Таблица дизайна

```{r}
head(design_table)
```

Далее: переименуем столбцы таблицы каунтов короткими именами и на всякий случай запишем их в таблицу дизайна. 
И запишем Gene.ID в таблице каунтов как имена строк

```{r}

design_table$short_name <- rep(NaN, nrow(design_table))
diseases_list <- rep(0, length(unique(design_table[[col_for_research]])))
names(diseases_list) <- unique(design_table[[col_for_research]])


cols_names <- colnames(counts_table)
new_names <- c()

for (col in cols_names){
    if (length(design_table[design_table$Run == col,1]) != 0) {
      disease <- design_table[design_table$Run == col, col_for_research]
      diseases_list[disease] <- diseases_list[disease] + 1
      new_name <- paste(toupper(substr(disease,1,1)), toString(diseases_list[disease]),sep = ".")
      new_names <-  append(new_names, new_name)
      design_table[design_table$Run == col, "short_name"] <- new_name
    } else {
      new_names <-  append(new_names, col)
    }
}

names(counts_table) <- new_names
rownames(counts_table) <- counts_table$Gene.ID

counts_table <- subset(counts_table, select = c(-Gene.ID, -Gene.Name))
counts_table <- counts_table[ order(rownames(counts_table)), ]
head(counts_table)
```

У нас есть два класса для анализа. 
Выберем их 

```{r}
diseases_short <- unique(substring(colnames(counts_table),1,1))
diseases_list
diseases_short

what_to_compare <- c("S", "N")
```

Выделим их в отдельную таблицу (это будет та же таблица, но эта функция на случай, если в данных будет больше двух классов)

```{r}
cur_cols <- colnames(counts_table)[(substring(colnames(counts_table),1,1) == what_to_compare[1] 
                                    | substring(colnames(counts_table),1,1) == what_to_compare[2])]

cur_table <- subset(counts_table, select = c(cur_cols))
head(cur_table)
```

И создадим вектор групп

```{r}
cur_lables <- substring(colnames(cur_table),1,1)
cur_lables
```

Далее проведём расчёт pca и выведем barplot по нему

```{r}
pca <- prcomp(t(cur_table))
pc <- round(pca$sdev^2/sum(pca$sdev^2)*100,1)

barplot(pc, xlab = 'PC number', ylab = '% of cariation PC accounts for')
```

И точечный график по PC1 и PC2

```{r}
pca.data <- data.frame(Type=cur_lables, PC1=pca$x[,1], PC2=pca$x[,2], PC3=pca$x[,3])
ggplot(pca.data, aes(x=PC1, y=PC2)) +
  geom_point(aes(col=Type)) +
  labs(x="PC1", y="PC2", col="Type") + 
  theme(legend.position = "bottom")
```

И иерархическую кластеризацию по таблице текущих классов 

```{r}
dist_data <- dist(t(cur_table), method = "euclidean")
clust1 <-hclust(dist_data)
plot(clust1)
```

И MDSplot по таблице текущих классов
(можно и по всей таблице каунтов, но это займёт много времени)

```{r}
plotMDS(cur_table)
#plotMDS(counts_table)
```

Далее загрузим аннотацию из hsapiens_gene_ensembl

```{r}
mart <- useMart("ENSEMBL_MART_ENSEMBL")
#listDatasets(mart = mart)

mart <- useDataset("hsapiens_gene_ensembl", mart)
attributes <- c("ensembl_gene_id", "description", "chromosome_name",
                "start_position", "end_position", "gene_biotype",
                "strand", "hgnc_symbol", "entrezgene_id")

filters <- "ensembl_gene_id"
genes_annotation <- getBM(attributes = attributes, filters = filters, values = rownames(cur_table), mart = mart)
head(genes_annotation)
```

Проверяем количество генов и совпадения между таблицей текущих классов и аннотацией

```{r}
paste("In annotation: ", toString(length(genes_annotation$ensembl_gene_id)))
paste("In data: ", toString(length(rownames(cur_table))))
paste("Intersect: ", toString(length(intersect(rownames(cur_table), genes_annotation$ensembl_gene_id))))
```

Судя по всему, эта база старая и не описывает все нужные нам гены. 
Выхода два: либо используем другой пакет (например: org.Hs.eg.db), либо довольствуемся тем, что есть, но проверяем в конце, не попали ли в топ результатов неаннотированные гены

Выберем второй вариант и подровняем таблицы, удалим дупликаты из аннотации (тк для функции необходимо совпадение размеров)

```{r}
cur_table_cut <- subset(cur_table, row.names(cur_table) %in% genes_annotation$ensembl_gene_id)
annotation_cut <- subset(genes_annotation, genes_annotation$ensembl_gene_id %in% row.names(cur_table_cut))
paste("In annotation after cut: ", toString(length(annotation_cut$ensembl_gene_id)))

annotation_cut <- annotation_cut %>% distinct(ensembl_gene_id, .keep_all = TRUE)
paste("In annotation after drop dupl: ", toString(length(annotation_cut$ensembl_gene_id)))
paste("In data after cut: ", toString(length(rownames(cur_table_cut))))
```

Проведём анализ диф.экпрессии сначала без аннотации по полной таблице текущих классов

```{r}
# создание листа
DGE <- DGEList(counts = cur_table, group = cur_lables)

# нормализация методом TMM
DGE <- calcNormFactors(DGE, method = "TMM")

# дисперсия общая и по каждому гену
DGE <- estimateCommonDisp(DGE)
DGE <- estimateTagwiseDisp(DGE)

# тест на диф.экспрессию
DE_res <- exactTest(DGE)

DE_res_top_table <- topTags(DE_res)$table
DE_res_top_table
```

И то же самое с аннотацией по обрезанной таблице

```{r}
DGE_cut <- DGEList(counts = cur_table_cut, genes = annotation_cut, group = cur_lables)
DGE_cut <- calcNormFactors(DGE_cut, method = "TMM")
DGE_cut <- estimateCommonDisp(DGE_cut)
DGE_cut <- estimateTagwiseDisp(DGE_cut)
DE_res_cut <- exactTest(DGE_cut)

DE_res_top_table_cut <- topTags(DE_res_cut)$table
DE_res_top_table_cut
```

Сравним топ-гены по анализу с аннотацией и без

```{r}
rownames(DE_res_top_table_cut) == rownames(DE_res_top_table)
```

Получились те же гены, значит, можно пользоваться результатами анализа с аннотацией
Выведем их

```{r}
DE_res_top_table_cut
```

Выведем топ по генной онтологии

```{r}
go <- goana.DGEExact(de=DE_res_cut, geneid = DE_res_cut$genes$entrezgene_id, species="Hs")
topGO(go,  sort="Up", number = 10)
topGO(go,  sort="Down", number = 10)
```

Выведем топ по метаболическим путям

```{r}
kegg <- kegga.DGEExact(de=DE_res_cut, geneid = DE_res_cut$genes$entrezgene_id, species="Hs")
topKEGG(kegg, sort="Up",number = 10)
topKEGG(kegg, "Down",number = 10)
```

Результаты: 

0. Для анализа была выбрана база транскриптомов базальных клеток дыхательных путей курильщиков и не курильщиков
(https://www.ebi.ac.uk/gxa/experiments/E-GEOD-47718)

1. Было расчитано pca и построены графики: barplot, точечный, иерархической кластаризации, дистанций между генами. Они показали, что между анализируемыми классами нет значительных различий из чего можно сделать вывод, что у курильщиков меняется экспрессия малой части всех генов.

2. Был проведён полноценный анализ дифференциальной экспрессии, включающий в себя: нормализацию TMM и расчёт дисперсии общей и для каждого гена. Исходя из него, было выделено 10 генов, дающих наибольшее отклонение между классами: C4orf48, ARL2BP, IER5L, PGS1, MGAT2, RAB5IF, TLNRD1, FBXL15, ENSG00000285976, ENSG00000278922

3. Согласно генной онтологии сложно сделать однозначные выводы, что при курении больше, что ниже, так как со всем терминам топа соответствуют большие показатели и Up, и Down полей с достаточным p.value. Однако курение точно связано с сильным изменением следующих аспектов: связывание с белками, молекулярная функция, связывание, внутриклеточно, клеточный компонент, клеточное анатомическое образование, внутриклеточная органелла, органела, цитоплазма, мембраносвязанная органелла. 

4. Согласно анализу метаболических путей у курильщиков в отличии от некурильщиков выше значения: предрасположенности к Гепатиту Б, Вирусу папилломы человека, патогенной инфекции E.Coli, эндоцитоза, аутофагии, биосинтеза гликозаминогликанов, путей передачи сигналов Notch,  TNF.
Ниже: предрасположенности к болезням Паркинсона, Хантингтона, Альцгеймера, Прионной болезни, Боковому амиотрофическому склерозу, Неалкогольной жировой болезни печени, термогенеза, метаболические и нейродегенеративные пути.

The end!